最高法院民事判決　　　　　　一○○年度台上字第一八二三號
上　訴　人　皇旗資訊股份有限公司　
法定代理人　朱明道
　　　　　　張金發
訴訟代理人　陳筱屏律師
被 上訴 人　李麗玲
訴訟代理人　劉智園律師
　　　　　　黃淑華律師
上列當事人間請求確認董事委任關係不存在等事件，上訴人對於
中華民國一○○年四月二十六日台灣高等法院第二審判決（九十
九年度上字第九二五號），提起上訴，本院判決如下：
    主  文
原判決廢棄，發回台灣高等法院。
    理  由
本件被上訴人主張：伊長期隨夫婿旅居海外，滯台時間不長，早
期雖曾投資上訴人公司，然未參與業務之經營，既不知在上訴人
之民國八十八年六月五日股東會（下稱系爭股東會）中，經被選
任為董事，亦無就任之事實，與上訴人間自無董事委任關係存在
。嗣於九十八年間突接獲財政部以伊係上訴人之董事，因上訴人
積欠營業稅及營利事業所得稅，轉請內政部入出國及移民署限制
伊出境之函件後，始知伊經主管機關登記為上訴人之董事。茲因
伊與被上訴人間之該董事委任關係存在與否不明確，致伊之私法
上地位有受侵害之危險，自有即受確認判決之法律上利益等情。
爰求為確認伊與上訴人間之董事委任關係不存在，及上訴人應辦
理塗銷其公司登記事項上伊為董事之變更登記之判決。
上訴人則以：被上訴人擁有伊公司百分之五以上之股份，自七十
八年七月起即多次被選任為公司董事，且均於委請會計師申請變
更登記之相關函文用印，並以其兄即長期擔任伊公司總經理之李
慶裮之住所為相關文書往來地址，理應收受股務代理人交寄（選
任被上訴人為董事）之系爭股東會議事錄。參以被上訴人因該次
股東會決議分配盈餘及資本公積轉增資，故財產及股份均大幅增
加，而申報之八十八年度綜合所得稅；及被上訴人於九十八年四
月一日寄交予伊公司董事長之中和連城路郵局第六一號存證信函
（下稱系爭存證信函）中，自承有擔任伊公司董事等情。其所稱
不知於系爭股東會被選任為公司董事，顯無可取等語，資為抗辯
。
原審維持第一審所為被上訴人勝訴之判決，駁回上訴人之上訴，
無非以：被上訴人於七十八年七月間被選任為上訴人之董事，任
期三年，嗣於八十八年六月五日又經系爭股東會決議選任為董事
。上訴人自九十一年六月五日後迄未再召開股東會改選董事之事
實，為兩造所不爭，堪認為真實。又經濟部已於九十一年十月二
十四日函令上訴人解散，並於同年十二月三十一日廢止上訴人之
公司登記，亦有經濟部函令可稽。審酌被上訴人自七十八年七月
即被選任為上訴人之董事，其後於八十一年五月三十日、八十四
年六月三日、八十五年四月二十日、八十八年六月五日之連續四
屆股東會中，均被選任為董事，從未中斷；及被上訴人之持股因
盈餘配股或增資認股而陸續增加，已先後辦理變更登記；暨被上
訴人於九十二年十二月三十日在財政部台灣省北區國稅局之相關
陳述，與證人李慶裮（在原審）之相關證述等各情，上訴人抗辯
被上訴人知悉於系爭股東會中被選任其公司之董事，並同意就任
，固堪採信。惟上訴人經中央主管機關經濟部廢止登記後，依公
司法第二十六條之一規定準用第二十四條，及同法第三百二十二
條第一項規定，即應進行清算（除公司法或章程另有規定或股東
另選清算人外），並由董事為清算人。且斯時被上訴人之董事職
權雖遭凍結，然其與上訴人間已存在之董事委任關係，並不受影
響。被上訴人仍得依民法第五百四十九條之規定，於清算程序中
隨時辭任董事，終止其與上訴人間之董事委任關係。乃上訴人既
自陳被上訴人於九十八年四月一日寄交系爭存證信函予其董事長
黃榮川，而觀諸上訴人提出之該存證信函，表示：「……自即日
起辭去董事及清算人職務……」等語，堪認被上訴人已向上訴人
為終止董事委任契約之意思表示，兩造間之董事委任關係即因該
終止而消滅。則被上訴人求予確認其與上訴人間之董事委任關係
不存在，自有即受確認判決之法律上利益，應予准許。又依公司
法第三百八十七條第一項、第七項規定，被上訴人於終止與上訴
人之董事委任關係後，尚無從逕以自己名義向主管機關申辦董事
解任之變更登記。被上訴人請求上訴人向主管機關辦理塗銷其為
董事（登記事項）之變更登記，亦應准許等詞，為其判斷之基礎
。
惟按民事訴訟採不干涉主義，凡當事人所未聲明之利益，不得歸
之於當事人，所未提出之事實及證據，亦不得斟酌之。倘法院就
當事人所未提出之攻擊防禦方法，未曉諭當事人令其為事實上及
法律上陳述而為適當完全之辯論前，遽行作為判決之基礎，致生
突襲性裁判之結果，即與民事訴訟法第二百九十六條之一第一項
、第二百九十七條第一項及第一百九十九條第一項、第二項規定
有違。本件被上訴人一再主張：伊不知（於系爭股東會）被選任
為董事，無擔任董任之意亦無就任之事實（一審卷六頁、一四三
頁；原審卷三○頁、一二一頁），而否認兩造間（自八十八年六
月五日起）有董事委任關係存在。故原判決駁回上訴人之上訴，
所認定：「上訴人自陳被上訴人於九十八年四月一日寄交其董事
長黃榮川系爭存證信函，觀諸上訴人提出之該存證信函，表示『
……自即日起辭去董事及清算人職務……』等語，堪認被上訴人
已向上訴人為終止董事委任契約之意思表示，兩造間之董事委任
關係即因該終止而消滅」等情，似未經被上訴人據以為攻擊防禦
方法。果爾，原審於未曉諭兩造就此為事實上及法律上陳述、聲
明證據，並為適當完全之辯論前，遽認被上訴人嗣已因系爭存證
信函之合法寄送，終止其與上訴人間之董事委任契約（關係），
而為上訴人敗訴之判決，依上說明，其判決即屬違背法令。又依
被上訴人提出，於九十八年九月七日向經濟部商業司抄錄之上訴
人公司變更登記表所示，該公司之董事名單（包括董事長），均
經劃線刪去，並蓋用「公司登記校正章」（一審卷七頁背面）。
原審未遑就該名單是否確經刪去？何以刪去？是否有權之人或機
關所為？倘已刪去，被上訴人請求上訴人辦理塗銷其董事（登記
事項）之變更登記，是否仍有必要？等項，詳予調查審認，即認
被上訴人請求上訴人向主管機關辦理塗銷其董事（登記事項）之
變更登記，應予准許，而為上訴人不利之判決，亦屬速斷。上訴
論旨，指摘原判決不當，求予廢棄，非無理由。
據上論結，本件上訴為有理由。依民事訴訟法第四百七十七條第
一項、第四百七十八條第二項，判決如主文。
中    華    民    國  一○○  年    十    月   二十   日
                      最高法院民事第六庭
                          審判長法官  陳  淑  敏  
                                法官  吳  麗  女  
                                法官  簡  清  忠  
                                法官  王  仁  貴  
                                法官  林  大  洋  
本件正本證明與原本無異
                                      書  記  官  
中    華    民    國  一○○  年   十一   月    一    日
                                                       s